【裁判字號】    99,上易,913
【裁判日期】    991125
【裁判案由】    詐欺
【裁判全文】
臺灣高等法院高雄分院刑事判決         99年度上易字第913號
上  訴  人
即  被  告  顏翊文
上列上訴人因詐欺案件，不服臺灣高雄地方法院 99 年度易字第
1153號中華民國99年8 月16日第一審判決（起訴案號：臺灣高雄
地方法院檢察署99年度偵字第11534 號），提起上訴，本院判決
如下：
    主  文
原判決撤銷。
顏翊文幫助犯詐欺取財罪，處有期徒刑參月，如易科罰金，以新
臺幣壹仟元折算壹日。
    事  實
一、顏翊文明知國內金融機構帳戶申辦手續簡便，民眾均可輕易
    以自己名義申辦，而無須使用他人帳戶，且當前社會上常見
    詐騙集團利用人頭帳戶進行詐欺犯罪，屢經媒體廣為披露，
    其顯能預見不熟識之人收取自己之金融帳戶，係為供作詐欺
    犯罪之人頭帳戶，如貿然交付，可能因而幫助詐騙集團遂行
    詐欺犯罪。詎其仍基於縱使自己交付之帳戶，遭利用為詐欺
    取財之人頭帳戶，亦不違背其本意之幫助詐欺取財間接犯意
    ，於民國97年9 月19日下午3 時許，在高雄市三民區○○○
    路與松江街口之「7-ELEVEN」超商門口，將其所開戶之新竹
    國際商業銀行（嗣經合併更名為渣打國際商業銀行）九如分
    行帳戶（戶名顏翊文、帳號000000000000號，以下簡稱渣打
    銀行九如分行帳戶）之提款卡，交予某不詳姓名年籍成年男
    子，並告知正確的提款密碼，容認該男子使用前揭帳戶。
二、上開不詳姓名年籍之成年男子及所屬詐騙集團成員於取得上
    開帳戶之提款卡及提款密碼後，果意圖為自己不法所有，基
    於詐欺取財之犯意：
(一)、先於97年9 月20日下午5 時46分許，以電話向陳志昱詐稱：
    其先前在網路購物程序錯誤，須操作提款機以取消分期付款
    云云，經陳志昱依指示操作提款機後，顯示操作錯誤，上開
    詐騙集團成員即續向陳志昱詐稱：須領出現金以存款機存入
    指定帳戶云云，致陳志昱信以為真，而陷於錯誤，依指示將
    新臺幣（下同）48000 元存入顏翊文上開帳戶內，惟因操作
    失誤致未完成交易，該款項暫掛渣打銀行九如分行應付帳款
    ，未遭詐騙集團成員提領而未遂。
(二)、復於同日晚間8 時許，另以電話向胡哲熙詐稱：其先前網路
    購物程序錯誤，須操作提款機以取消分期付款云云，胡哲熙
    不疑有他，而陷於錯誤，依指示操作提款機，匯出10000 元
    至顏翊文上開帳戶內，惟因操作失誤，致未完成交易，未遭
    詐騙集團成員提領而未遂。
(三)、97年9 月20日，以電話向謝梅平佯稱其東森購物台購買手鍊
    時資料誤填為分期付款，須至銀行操作提款機取消分期付款
    云云，經謝梅平依指示操作提款機後，上開詐騙集團成員又
    續向謝梅平佯稱：按錯應重按等語，致謝梅平信以為真，而
    陷於錯誤，依指示於同日21時25分匯款29985 元至上海銀行
    頂崁簡易分行000-00000000000005號帳戶內，及於同日21時
    40分、21時42分別匯款58000 、1000元至上開渣打銀行九如
    分行帳戶內。
二、案經高雄市政府警察局三民第二分局報請臺灣高雄地方法院
    檢察署檢察官偵查起訴。
     理  由
壹、證據能力：
一、刑事訴訟法第159 條之5 第1 項明定：「被告以外之人於審
    判外之陳述，雖不符前4 條之規定，而經當事人於審判程序
    同意作為證據，法院審酌該言詞陳述或書面陳述作成時之情
    況，認為適當者，亦得為證據。」，就被害人陳志昱、胡哲
    熙於警訊之陳述，檢察官及被告均已同意有證據能力，並捨
    棄對質詰問權（本院卷25、37頁）。審理時又未提及於警訊
    時有何不法取供之情形，亦無證據顯示陳志昱、胡哲熙之上
    開陳述係遭受強暴、脅迫、詐欺、利誘等外力干擾情形，或
    在影響其心理狀況致妨礙其自由陳述等不可信之情況下所為
    ，本院認為適當作為證據，自有證據能力。
二、又刑事訴訟法第159 條之5 第2 項規定：「當事人、代理人
    或辯護人於法院調查證據時，知有第159 條第1 項不得為證
    據之情形，而未於言詞辯論終結前聲明異議者，視為有前項
    之同意」。查被害人謝梅平於警訊之陳述，雖屬傳聞證據，
    惟被告、檢察官於言詞辯論終結前均未聲明異議，亦未聲請
    傳喚對質，更無證據顯示謝梅平上開陳述係遭受強暴、脅迫
    、詐欺、利誘等外力干擾情形，或在影響其心理狀況致妨礙
    其自由陳述等不可信之情況下所為，本院認為適當作為證據
    ，自有證據能力。
三、又本判決書所引用屬於非供述證據之文書物證，既無證據證
    明上開證據係公務員違背法定程序所取得，檢察官、被告亦
    未爭執各該證物之證據能力，本院審酌前揭證據並非公務員
    違背法定程序所取得，亦無顯有不可信之情況，依刑事訴訟
    法第158 條之4 反面解釋，應認均有證據能力。
貳、實體部分：
一、訊據上訴人即被告顏翊文固承確於前揭時地，將系爭渣打銀
    行九如分行帳戶之提款卡，交予不詳年籍之成年男子。惟矢
    口否認有何幫助詐欺之犯行，辯稱：我是依97年9 月18日自
    由時報所刊登的廣告聯絡，應徵司機工作，翌（19）日對方
    來電約我在九如路見面。對方在做違法的傳播小姐。對方說
    因為公司尚未成立，老闆在台中無法來高雄，要由我擔任南
    部負責人。小姐所賺的錢則先匯入我的帳戶內，其中部分作
    為我的薪水，餘款則由老闆用我的提款卡提領，因此要我提
    供提款卡，一星期後再將提款卡還我。當時因為還未正式工
    作，所以我只交出存摺影印本及提款卡。至於存摺、印章都
    在我這裡。隔日對方又打電話說需要提款卡密碼，說要查看
    我的帳戶是否正常、有無欠銀行款項，我就將臨櫃密碼告知
    對方。因為臨櫃密碼僅4 碼，而提款卡號碼為6 碼，對方不
    知道正確的提款卡密碼就不可能將錢領走，因此我不怕對方
    拿去做違法的事情。但對方誤信我已提供提款卡密碼，竟開
    始行騙。我直到去警局做筆錄時，才知道我因找工作被騙而
    交付存摺。我在陽信銀行與郵局帳戶內有存款，所以沒必要
    賣帳戶。我只知道對方的工作可能是犯法的。但不知道對方
    是詐騙集團云云。
二、經查：
１、系爭渣打銀行帳戶，係被告於94年5 月5 日親自開戶，嗣於
    97年9 月19日下午3 時許，在上址超商門口，將該帳戶之提
    款卡交予某年籍不詳之成年男子等情，業據被告於警詢、偵
    審中坦認不諱（警卷3 頁、偵卷11頁、原審審易卷41頁、本
    院卷65頁），並有渣打銀行九如分行97年11月18日渣打商銀
    九如字09700147號函所附開戶申請書、開戶人身分證及健保
    卡影本等，系爭帳戶開戶資料可佐（三民二分局警卷14至17
    頁）。而被害人陳志昱、胡哲熙、謝梅平分別因遭詐騙集團
    以上開方式行騙而存匯前開款項至系爭帳戶，且陳志昱、胡
    哲熙均因操作錯誤致交易並未完成，而未遭詐騙集團成員提
    領；謝梅平所匯款項則經提領等情，亦經陳志昱、胡哲熙、
    謝梅平於警詢中分別指訴明確（警卷6-7 頁、原審易字卷93
    至95、98頁、本院卷54至57頁）。且有渣打銀行九如分行99
    年6 月30日渣打商銀九如字第09900078號函及隨函所附活期
    性存款結清帳戶明細查詢表（原審易字卷37至48頁）、99年
    10月11日渣打商銀九如字第09900098號函及隨函所附新竹縣
    政府警察局竹北分局湖口分駐所（簡稱竹北分局湖口分駐所
    ）受理詐騙帳戶通報警示簡便格式表、竹北分局湖口分駐所
    受理刑事案件報案三聯單（本院卷30至32頁，謝梅平受騙害
    資料），新竹縣政府警察局竹北分局99年10月26日竹縣北警
    偵字第0990026134號函及隨函所附竹北分局湖口分駐所受理
    詐騙帳戶通報警示簡便格式表、竹北分局湖口分駐所受理刑
    事案件報案三聯單、土地行銀存戶自動櫃員機交易明細表、
    渣打銀行自動櫃員機交易明細表、內政部警政署反詐騙案件
    紀錄表（本院卷40至57頁，謝梅平受騙資料）可佐。暨渣打
    銀行自動櫃員機交易明細表、彰化縣警察局彰化分局中正路
    派出所受理刑事案件三聯單、受理各類案件紀錄表、受理詐
    騙帳戶通報警示簡便格式表、內政部警政署反詐騙案件紀錄
    表（三民二分局警卷9 至13頁，陳志昱受騙資料），南投縣
    政府警察局草屯分局中正派出所受理刑事案件三聯單、受理
    詐騙電話通報警示簡便格式表、胡哲熙之存摺影本（原審易
    卷96至100 頁，胡哲熙受騙資料）；及臺灣高雄地方法院檢
    察署99年4 月23日上午11時49分電話紀錄單、原審99年9 月
    29日上午9 時50分及同日下午4 時54分公務電話紀錄在卷可
    稽（偵卷14頁、原審易字卷37、58、60頁）。足認被告所交
    付之系爭帳戶，業經詐騙集團成員利用，作為詐騙被害人陳
    志昱、胡哲熙、謝梅平時之人頭帳戶無誤。
２、被告顏翊文雖稱：其因為應徵載小姐的工作受騙，而交付系
    爭帳戶之存摺影本及提款卡予對方云云。然於路邊面試及應
    徵工作，原即足以令人起疑，況且被告亦自承：「、、對方
    的話聽起來是在做違法的傳播。、、（怎麼可能小姐賺的錢
    要匯入你的帳戶，不是賺錢的要匯入老闆的帳戶嗎？）我也
    有提出這樣的質疑，他現在作傳播公司好像是犯法的一樣、
    、我知道對方的工作可能是犯法的」等語（本院卷65、66頁
    ），故堪信被告應知對方收取系爭帳戶存摺等物，係意在從
    事不法用途。其次，社會上利用人頭帳戶遂行詐欺犯罪之案
    件眾多，已廣為大眾媒體所報導，政府機關亦不斷透過媒體
    ，加強宣導民眾防範詐騙之知識，依社會一般人之智識程度
    與生活經驗，對於不熟識之人要求提供自己之金融帳戶提款
    卡及提款密碼，均能預見顯係為取得人頭帳戶供作犯罪工具
    使用，已屬一般社會常識。本案被告之學歷為高職畢業，交
    付系爭帳戶提款卡時已45歲，並曾擔任過載傳播小姐的司機
    、攤販、船員、水泥工，油漆工、臨時工、戒毒中心輔導員
    等工作（本院卷65頁、偵卷12頁、警卷1 頁），具相當之工
    作經驗，故被告應能預見將提款卡及密碼交予不熟識之人使
    用，可能遭利用作為詐欺犯罪之人頭帳戶。然由「系爭帳戶
    於96年12月13日提清19800 元後，至97年9 月19日為止，均
    無其他交易記錄以致餘額均為0 元」（參原審易卷47、48頁
    之活期性存款結清帳戶明細查詢），及被告自承：「（你有
    六本金融機構帳戶，當初為何提供本件渣打九如帳戶給對方
    ？）因為只有那一本沒有錢」等語（參原審易卷73頁），足
    見被告係刻意選擇長期未用且無餘款之系爭帳戶交予對方。
    再參酌被告自承在交付系爭帳戶以前，其就已擔任過其他傳
    播公司司機，負責載傳播妹之工作，且均不需提供提款卡及
    提款密碼（見偵卷12頁）；及於原審審理時稱：「我自已也
    提防被騙、、我是怕對方騙我，不是真正要我做工作或他另
    有企圖，、、、我有點懷疑，我只是要找工作而已，為什麼
    要我的帳號跟查我有無欠銀行錢，為什麼還要帳號、密碼。
    」等語（原審易卷73頁），益證對方要求提供帳戶時，被告
    心知可能與載小姐工作無關及可能會被遭挪作他用。惟被告
    竟仍刻意選用系爭帳戶提供予他人，及告知正確的提款卡之
    密碼（詳後述），則被告有幫助詐欺之不確定故意，至為灼
    然。
３、被告雖辯稱：其僅交付存摺影本予對方，且只將臨櫃密碼告
    知對方，因此對方既無存摺正本及印章，又不知道正確的提
    款卡密碼，所以其並不擔心對方會以系爭帳戶提款。況且，
    其有資力，因此，其無須亦不可能販賣帳戶予他人云云。然
    查：
    (1)、被告於97年9 月19日將系爭帳戶交付予他人後，自翌（
        20）日下午19時15分45秒起至同日21時42分55 秒 止，
        該帳戶依序匯入40000 、64000 、31000 、6000、998
        3 、58000 （謝梅平）、1000元（謝梅平）；且上開各
        筆匯款均於匯入系爭帳戶後旋經提領（參審易卷47、48
        頁之活期性存款結清帳戶明細查詢）。而經本院函詢結
        果，上開款項均係以自動櫃員機提款，提款時應輸入金
        融卡密碼，而非臨櫃密碼，此有渣打銀行九如分行99年
        10月11日渣打商銀九如字第09900098號函可佐（本院卷
        30頁），是以被告所辯未將提款卡之密碼告知對方云云
        ，顯為卸責之詞，不足採信。
    (2)、被告於原審時雖提出高雄海軍官校郵局、陽信銀行新店
        簡易分行之帳戶存摺影本各一份（原審審易卷24至37頁
        ），表示其按月以該郵局帳戶支領身障補助款3000元，
        且於97年9 月前後，陽信銀行之帳戶內尚有3 、5 千元
        不等之餘款  並無以提供金融帳戶助他人犯罪之可能。
        然自95年12月起至99年5 月止，每月之3 千元補助均於
        匯入帳戶後旋遭提領，致歷來該郵局帳戶之餘額均僅約
        數十元。而陽信銀行之存摺紀錄僅至96年4 月9 日止，
        當日餘額則僅3016元。再參酌被告所自承：我做生意失
        敗等語（本院卷66頁），堪信交付系爭帳戶提款卡等物
        予他人時，被告資力顯然不佳。
    (3)、又被害人陳志昱、胡哲熙、謝梅平均係在97年9 月20日
        受騙匯款，謝梅平於當（20）晚就已報警，胡哲熙、陳
        志昱則於翌（21）日報警，有各該報案三聯單在卷可佐
        。而被告係於97年9 月24日才向銀行掛失存摺，此經渣
        打九如分行以99年10月11日渣打商銀九如字第09900098
        號函覆明確（本院卷30頁），受理被告報案之員警即證
        人林宗仁於原審審理時，亦明確證稱被告係於系爭帳戶
        已成警示戶後才至警局報案（參原審易卷65至69頁），
        故被告既非在系爭帳戶遭實際利用作為詐騙工具前報警
        ，自難為有利於被告之認定。
４、綜上所述，被告所辯各情，既無足採，且難為有利於被告之
    認定，本案直證明確，被告犯行堪予認定。
三、按刑法上所稱之幫助犯，係對於犯罪與正犯有共同之認識，
    而以幫助之意思，對於正犯資以助力，而未參與實施犯罪之
    行為者而言（最高法院49年臺上字第77號判例意旨參照）。
    又對於構成犯罪之事實，明知並有意使其發生者，為直接故
    意（確定故意）；對於構成犯罪之事實，預見其發生而其發
    生並不違背其本意者，則為間接故意（不確定故意），故刑
    法第13條第1 項、第2 項分別予以規定區分。本件雖無證據
    足認被告顏翊文係以自己參與犯罪之意思，而參與犯罪構成
    要件行為或構成要件以外之行為，尚不得論以詐欺取財之共
    同正犯。惟其對於所交付上開帳戶可能遭利用為人頭帳戶，
    因而幫助不詳姓名年藉之詐騙集團成員遂行詐欺取財之犯罪
    等情，既有預見，仍提供上開帳戶容任他人使用，對其所為
    可能對詐欺取財罪之正犯資以助力之事實，已預見其發生，
    而其發生並不違背其本意，顯係基於幫助詐欺取財之間接犯
    意而提供上開帳戶，並因而幫助詐騙集團成員進行詐取被害
    人所匯款項，自屬幫助犯。核被告所為，係犯刑法第30條第
    1 項、第33 9條第3 項、第1 項之詐欺既遂罪（謝梅平部分
    ）、未遂罪（陳志昱、胡哲熙部分）之幫助犯，被告以交付
    同一帳戶之一個幫助行為，幫助詐騙集團成員分別詐騙上述
    3 位被害人之金錢既遂及未遂，屬一幫助行為而觸犯數罪名
    ，為想像競合犯，應依刑法第55條之規定，從一重論以幫助
    詐欺取財既遂罪，並依刑法第30條第2 項規定，按正犯之刑
    減輕之。又被告交付系爭帳戶幫助詐取被害人胡哲熙、謝梅
    平部分，雖未經起訴，惟此部分犯罪事實，與起訴部分即幫
    助詐欺被害人陳志昱部分，有想像競合之裁判上一罪關係，
    為起訴效力所及，本院自應併予審理。
四、原審以被告顏翊文罪證明確而予以論罪科刑，固非無見。惟
    就幫助詐欺謝梅平既遂部分，與起訴部分為裁判上一罪，為
    起訴效力所及，應併予審理，及依刑法第55條規定，從一重
    論以幫助詐欺既遂罪。然原判決就幫助詐欺謝梅平既遂罪部
    分，漏未審理，致誤認被告僅係犯幫助詐欺未遂罪，並誤引
    刑法第25條第2 項、第70條規定遞減其刑，容有不當。被告
    顏翊文上訴意旨否認犯罪，雖無理由，但原判決尚有可議，
    仍應由本院將原判決撤銷改判。爰審酌被告雖有前科但尚非
    品性極惡劣之人（參臺灣高等法院被告前案紀錄表），本次
    又提供金融帳戶幫助他人犯罪，使真正犯罪者難以被查獲，
    復令被害人求償無門，助長社會詐騙歪風；衡以被害人陳志
    昱、胡哲熙、謝梅平遭詐騙分別所匯及實際遭詐騙集團提領
    之金額，暨被告之教育程度，犯罪之動機、手段、犯罪後之
    態度等一切情狀，量處如主文第二項所示之刑及諭知易科罰
    金之折算標準，以資懲儆。
據上論斷，應依刑事訴訟法第369 條第1 項前段、第364 條、第
299 條第1 項前段，刑法第55條、第30條、第339 條第3 項、第
1項 、第41條第1 項前段，刑法施行法第1 條之1 ，判決如主文
。
本案經檢察官林應華到庭執行職務。
中    華    民    國    99    年    11    月    25    日
                  刑事第一庭    審判長法  官  周賢銳
                                      法  官  施柏宏
                                      法  官  洪碩垣
以上正本證明與原本無異。
不得上訴。
中    華    民    國    99    年    11    月    26    日
                                      書記官  林家煜

司法院資訊處製作；財團法人民間司法改革基金會備份。
